臺灣高等法院臺南分院民事判決　96年度家上字第25號
上　訴　人　甲○○
被 上訴 人　乙○○
上列當事人間請求確認婚姻關係存在事件，上訴人對於中華民國
96年1月18日臺灣嘉義地方法院第一審判決（95年度婚字第556號
）提起上訴，本院於96年4月3日言詞辯論終結，判決如下：
    主  文
原判決廢棄。
確認上訴人與被上訴人間之婚姻關係存在。
第一、二審訴訟費用由被上訴人負擔。
    事實及理由
一、上訴人起訴主張：
  (一)兩造於民國七十五年結婚，婚後育有子女三名，被上訴人於
    民國八十二年間因販毒被判無期徒刑確定而入監執行，直到
    九十四年十二月間才假釋出獄。被上訴人入監期間三名子女
    均由上訴人賺錢扶養，豈料被上訴人出獄後另結新歡，在家
    中不與上訴人同房，並刻意對上訴人精神虐待且不提供其生
    活費，造成上訴人患有嚴重憂鬱症之精神疾病。九十五年五
    月六日被上訴人見上訴人精神狀況瀕臨崩潰，故意再以言語
    刺激上訴人，造成上訴人與被上訴人吵架，上訴人情緒失控
    而誤傷被上訴人，被上訴人即利用此機會向上訴人恫稱其已
    提出刑事傷害告訴，如上訴人不答應無條件離婚，就不撤回
    傷害告訴等語，上訴人當時因內心絕望加上恐懼致精神錯亂
    不正常，在未能理解被上訴人所填寫離婚協議書內容及其法
    律意義下，即在九十五年六月五日（起訴書誤載為九十五年
    五月八日）簽字同意與被上訴人無條件離婚，事後上訴人精
    神狀況經治療後回復正常，始瞭解當時所簽離婚協議書內容
    並表示不願離婚。
  (二)嗣於本院主張：上開離婚協議書之內容，根本未經兩造協議
    ，僅由被上訴人片面填寫，立書人欄之簽名亦係上訴人妹妹
    所代簽，上訴人並不同意離婚，況上訴人於九十五年六月五
    日簽訂離婚協議書時，已處於精神錯亂狀態，並非上訴人在
    心神正常之狀況下所為，依民法第七十五條之規定，該項協
    議離婚所為之意思表示應為無效，且當時被上訴人雖同意和
    解，撤回台灣嘉義地方法院檢察署九十五年度偵字第三六七
    三號一案之告訴，惟該案並非離婚協議書中所載發生於九十
    五年五月六日之傷害案件，因當時被上訴人尚未對該傷害案
    件提出告訴，顯見被上訴人係以詐欺、恐嚇之手段迫使上訴
    人簽下離婚協議書。嗣後被上訴人又違反願撤回上訴人所犯
    家庭暴力防治法案件之約定，上訴人始因氣憤而撕毀離婚協
    議書，被上訴人並於事後重簽一份離婚協議書予上訴人，因
    而前後二份協議書內容有不同等語。並聲明：(1)原判決廢棄
    。(2)確認上訴人與被上訴人婚姻關係存在。(3)第一、二審訴
    訟費用由被上訴人負擔。
二、被上訴人則以：離婚是因為上訴人違反保護令，且兩位證人
    都是上訴人自己找的，是上訴人主動約被上訴人至戶政事務
    所辦理離婚登記，上訴人於被上訴人申請保護令後，並以熱
    湯潑灑被上訴人，被上訴人因而對上訴人提出傷害告訴。上
    訴人嗣後並要求被上訴人撤回傷害告訴，且經常於夜間叫醒
    被上訴人要求談判，並打電話騷擾、恐嚇被上訴人等語置辯
    。並聲明：(1)駁回上訴。(2)第二審訴訟費用由上訴人負擔。
三、按確認法律關係之訴，非原告有即受確認判決之法律上利益
    者，不得提起之，民事訴訟法第二百四十七條第一項定有明
    文。本件兩造於民國九十五年六月五日協議離婚，並向戶政
    機關辦理離婚登記，有上訴人提出之離婚協議書三份載明可
    按，且經證人林素珍到庭證述無訛。然上訴人主張協議離婚
    當時處於精神錯亂之狀態，其意思表示應無效，兩造之婚姻
    關係應仍存在，為被上訴人所否認，則兩造婚姻關係是否存
    在陷於不明確狀態，致上訴人在私法上之地位有受侵害之危
    險，而此不明確之狀態得以對於被上訴人之確認判決除去之
    ，故本件上訴人有受確認判決之法律上利益，合先敘明。
四、次按離婚，可由夫妻協議為之，亦可經由法院以判決為之，
    如係雙方兩願離婚，應以書面為之，且應有二人以上證人之
    簽名並應向戶政機關為離婚之登記，民法第一千零五十條規
    定甚明。又本條之所以規定兩願離婚應以書面為之，並應有
    二人以上證人之簽名，旨在確實證明當事人有離婚之合意，
    而非出於抑勒或受騙，且給予當事人雙方有冷靜思考之猶豫
    期間。易言之，當事人除應具備上開離婚形式要件外，尚應
    有離婚之意思，若當事人雙方或一方無意思能力，或一方於
    他方不知情下，自行申請離婚登記，均因欠缺離婚實質要件
    ，而應為無效。本件上訴人主張兩造協議離婚時，其係處於
    精神錯亂之無意思狀態乙節，雖為被上訴人所否認，並提出
    原審法院九十五年度暫家護字第十九號暫時保護令影本及九
    十五年度家護字第二二六號通常保護令影本各一份、民事通
    知書影本一份、協議書影本一份、離婚協議書影本一份、撤
    回告訴狀影本一份、和解書影本三份、撤銷告訴書影本一份
    、刑事撤回告訴狀影本二份、台灣嘉義地方法院檢察署檢察
    官聲請簡易判決處刑書影本一份、原審法院九十五年度嘉簡
    字第一二一二號刑事簡易判決影本一份等為證。然查：
  (一)證人即上訴人妹妹林素珍於九十五年十二月十九日原審辯論
    時，到庭證稱：「（你是否為兩造離婚之證人？）對。」、
    「（離婚當時狀況如何？）我姊姊情緒有點歇斯底里，在戶
    政辦了約三、四鐘頭，反反覆覆，一下同意，一下不同意離
    婚。」、「〔當時被告（即被上訴人）是否有表示他要離婚
    ？〕有。」、「（你姊姊去找你就是叫你當離婚的證人？）
    對，到戶政就歇斯底里，當時她一下哭、一下笑，已經簽好
    之後，她又拿來撕掉，戶政人員也拿她沒輒。」及「她就反
    反覆覆。」等語（見原審卷第五十九、六十頁），衡諸常理
    ，若上訴人當時意識清楚而具有離婚之真意，應不致言語前
    後反覆，且一般人至戶政事務所辦妥離婚登記後，均會快速
    離去，不願滯留，然上訴人離婚登記竟辦了約三、四鐘頭，
    又意思表示不一、情緒不穩，故上訴人於辦理離婚登記時，
    是否具有離婚真意，不無疑義。再上訴人因憂鬱症於九十五
    年五月六日至同年月八日至財團法人佛教大林慈濟綜合醫院
    住院診療，並於同年六月三日至該院複診，亦有該院診斷證
    明書影本及當日就診藥袋各一份附卷可按（見原審卷第五十
    六、四十三頁），可知上訴人於九十五年六月五日辦理離婚
    登記時，確有罹患憂鬱症，而處於無意識或精神錯亂中，未
    能理解離婚效力之狀態。此外，被上訴人於本院準備程序中
    亦陳稱，係因寫離婚協議書時上訴人要求修改，故有三個版
    本之離婚協議書等語（見本院卷第十三頁），益見上訴人當
    時確實欠缺離婚自主意思，故出爾反爾，一再修改離婚協議
    書內容。
  (二)又本件兩造曾於離婚同時達成和解，同意撤回台灣嘉義地方
    法院檢察署九十五年度偵字第三六七三號告訴，有和解書影
    本、撤回狀影本、撤銷告訴書影本各一份附卷可參（見原審
    卷第二十八至三十一頁），再參以上訴人前科紀錄表，上開
    刑事案件確於九十五年五月二十二日分案，亦有台灣高等法
    院被告前案紀錄表一份在卷可佐，顯見兩造離婚當時，被上
    訴人確有對上訴人提出前揭傷害案件。則上訴人指稱被上訴
    人以撤回對上訴人之傷害告訴，作為離婚條件，且因恐身受
    牢獄之災而答應離婚，並非自願離婚等語，尚非不可採信。
    況當時上訴人尚因罹患憂鬱症接受治療，是否具有冷靜思考
    、理性判斷之能力，亦非無疑，而被上訴人明知上訴人患病
    之事實，竟仍與之為離婚協議，並於其精神狀態不佳、無法
    理性判斷之情況下，以上開傷害案件之撤回作為離婚條件，
    實已違反上開民法第一千零五十條之立法意旨，故被上訴人
    辯稱離婚乃上訴人自願且主動所為，自非可採。
五、綜上所述，上訴人於簽寫前開離婚協議書及辦理離婚登記當
    時，係處於無意識或精神錯亂之狀態應堪認定，而依民法第
    七十五條規定，無行為能力人之意思表示，無效。雖非無行
    為能力人，而其意思表示，係在無意識或精神錯亂中所為者
    ，亦同。故上訴人於無意識或精神錯亂狀態下所為之離婚意
    思表示，因欠缺自主意思，應為無效，則上訴人主張其與被
    上訴人間婚姻關係存在，即屬可採。原審未詳查上訴人是否
    具有離婚真意，逕以上訴人主動要求離婚並尋找二位證人辦
    理離婚登記等語，駁回其訴，容有未洽。上訴意旨指摘原判
    決不當，求予廢棄改判，為有理由，爰由本院予以廢棄改判
    ，如主文所示。
六、據上論結，本件上訴為有理由，依民事訴訟法第四百五十條
    、第七十八條，判決如主文。
中　　華　　民　　國　　96　　年　　4　 　月　　17　　日
                        民事第四庭審判長法　官  王惠一
                                        法　官  王浦傑
                                        法　官  蘇重信
上為正本係照原本作成。
如對本判決上訴，須於判決送達後20日內向本院提出上訴狀，未
表明上訴理由者，應於上訴後20日內，向本院提出理由書（須附
繕本）。依法須繳納裁判費並應委任律師為訴訟代理人，始得上
訴。
中　　華　　民　　國　　96　　年　　4 　　月　　17　　日
                                        書記官  黃文生
【附記】
民事訴訟法第466條之1：
(1)對於第二審判決上訴，上訴人應委任律師為訴訟代理人。但上
  訴人或其法定代理人具有律師資格者，不在此限。
(2)上訴人之配偶、三親等內之血親、二親等內之姻親，或上訴人
  為法人、中央或地方機關時，其所屬專任人員具有律師資格並
  經法院認為適當者，亦得為第三審訴訟代理人。
民事訴訟法第466條之2：
上訴人無資力委任訴訟代理人者，得依訴訟救助之規定，聲請第
三審法院為之選任律師為其訴訟代理人。
